【裁判字號】    98,消債抗,56
【裁判日期】    980729
【裁判案由】    更生事件
【裁判全文】
臺灣臺中地方法院民事裁定            98年度消債抗字第56號
抗  告  人  甲○○○○○○
上當事人聲請更生事件，抗告人對於民國98年2月9日本院97年度
消債更字第817號所為裁定提起抗告，本院裁定如下：
    主    文
抗告駁回。
抗告費用新台幣壹仟元由抗告人負擔。
    理    由
一、本件抗告意旨略以：(一)抗告人於民國 (下同)95 年依照金融
    主管機關協調成立之華民國銀行公會會員，辦理消費金融案
    件無擔保債務協商機制與金融機構成立之協商內容為每月還
    款金額為新台幣（下同）3萬5千餘元，而當時抗告人每月平
    均收入卻僅有2萬8千餘元，抗告人考量如不接受銀行提出之
    協商內容，所有債權銀行不僅將恢復催收，且將繼續以原先
    計息方式計算高額之遲延利息及違約金，故抗告人迫於現實
    及銀行壓力，縱明知依最大債權銀行提出每月還款3萬5千元
    之還款方案遠超過其收入，其只有繼續向親友尋求資助以履
    行協商方案，惟3期下來，抗告人已無任何親友願再繼續協
    助抗告人償債，終在3期後抗告人已無法再依原先債務協商
    履行進而毀諾。綜上可知，抗告人係處於急迫、輕率及無經
    驗之情形下而簽署不公平之協商方案，抗告人事後因無力償
    還各方借款而毀諾，當可認其為因不可歸責事由，而依消費
    者債務清理條例第151條第6項準用第5項但書之規定，聲請
    更生，原審並未考量抗告人與銀行成立債務協商之背景及消
    費者債務清理條例之立法目的在於使陷於經濟上困境之消費
    者得分別情形而聲請更生或清算程序清理債務，遽謂抗告人
    無法履行協商內容，係可歸責於己之事由所致，實不可採。
    (二)又當時金融卡發卡銀行機構大力推廣信用卡及現金卡借貸
    ，均未考量抗告人之財務狀況是否可以承擔其風險，導致抗
    告人消費失控而債台高築，不應將責任完全歸屬於抗告人，
    且抗告人消費時間均為93、94年間，當時並無消費者債務清
    理條例，顯見抗告人之所謂非必要消費乃係基於各銀行行銷
    人員推銷導致，主觀上並非蓄意消費才生開始清算之原因。
    再觀消費者債務清理條例之立法乃係因社會有卡債高築難以
    清償，而卡債均屬所謂非生活必要之支出，常態上均無法使
    用信用卡，倘以消費明細之支出來準用浪費之屬性，亦有違
    背當初立法之美意。為此爰請求廢棄原裁定，另為適法之裁
    定。
二、按債務人對於金融機構因消費借貸、自用住宅借款、信用卡
    或現金卡契約而負債務，在聲請更生或清算前，應提出債權
    人清冊，以書面向最大債權金融機構請求協商債務清償方案
    並表明共同協商之意旨，消費者債務清理條例第151條第1項
    定有明文。次按，債務人與金融機構協商成立者，不得聲請
    更生或清算，但因不可歸責於己之事由，致履行顯有重大困
    難者，不在此限；本條例施行前，債務人依金融主管機關協
    調成立之中華民國銀行公會會員辦理消費金融案件無擔保債
    務協商機制與金融機構成立之協商，準用前項之規定，同條
    例第151條第5項、第6項分別定有明文。揆諸其立法理由可
    知，債務清償方案成立後，債務人即應按其條件履行，僅於
    因不可歸責於己之事由致該方案履行困難甚或履行不能，始
    能聲請更生或清算，此項規定旨在避免債務人任意毀諾已成
    立之協商，濫用更生或清算之裁判上債務清理程序。蓋以債
    務清償方案係經當事人行使程序選擇權所為之債務清理契約
    ，債務人應受該成立之協議所拘束。而所謂不可歸責於己之
    事由，致該方案履行困難甚或履行不能，係指協商成立後可
    能發生情事變更，在清償期間收入或收益不如預期，例如物
    價上漲而成本增加、薪資降低而收入減少或家屬患病而支出
    變多，致條件之履行困難甚或不能履行等未能預料之情事發
    生。是以若為協商成立前即已存在，或雖尚未發生然債務人
    可合理預見可能發生之事由，債務人於協商時本即應加以考
    慮在內，其發生自不得執以認為係不可歸責於債務人之事由
    。債務人既已與金融機構協商成立，如認該協商方案履行有
    其他不適當情形，自仍應再循協商途徑謀求解決。
三、經查抗告人於消費者債務清理條例施行前之95年6月28日，
    就其積欠各金融機構之無擔保債務，利用金融主管機關協調
    成立之中華民國銀行公會會員辦理消費金融案件無擔保債務
    協商機制，與各債權銀行成立協商，約定自95年11月起，分
    120期，利率3％，每月35,020元，依各債權銀行債權金額比
    例清償債務，有協議書乙份在卷可查。抗告人聲請更生，主
    張其自96年2月起毀諾之原因，係因抗告人協商時每月平均
    收入僅2萬8千餘元，低於協商方案每月應還款金額35,020元
    ，惟協商時為爭取高循環利息下降息及分期優惠之機會仍予
    簽署，然嗣後無力正常繳納，致履行顯有重大困難云云。然
    查抗告人既於95年間選擇利用金融機構之債務協商機制與金
    融機構成立協商，藉以獲致減免利息及分期清償等優惠，其
    協商時本應據實衡量其資力是否足以履行協商內容，而親友
    間之幫助，僅係基於彼此間情分義理一時救急，原難以據以
    作為履行協商條件之憑恃，則抗告人既簽立協議書，本應依
    約清償債務，縱使上開協商條件對於抗告人尚稱嚴苛，或抗
    告人確有入不敷出甚至須向他人借貸情形，惟此等事由顯係
    協商成立前已存在或可合理預見其發生之情事，本件亦無任
    何事證足認抗告人於協商成立時有何意思表示不自由或不健
    全情形，抗告人復未提出其於成立協商後之財務狀況有何重
    大變動，使其有不可歸責於己之事由，致不能繼續履行原協
    商條件或履行顯有重大困難之證據，自難認抗告人有何合於
    消費者債務清理條例第151條第5項但書規定情事。另抗告人
    抗告原裁定以抗告人信用卡消費明細，認定抗告人開銷均屬
    浪費、奢侈之消費，而認為可歸責於抗告人之毀諾原因，亦
    有違背當初立法之美意云云，然查經核卷內所附上開消費明
    細，上開消費紀錄均係於95年10月協商前之消費，均非協商
    後之行為，是該消費行為實與毀諾之原因無涉，且為協商成
    立前已存在之情事，自亦與不可歸責於己之事由致履行顯有
    重大困難之要件不符。
四、綜上所述，本件實難認抗告人於協商成立後，有何不可歸責
    於己之事由，致履行顯有重大困難之情事，其更生之聲請與
    前開規定不相符合。從而，原審裁定駁回抗告人更生之聲請
    ，核無違誤，抗告意旨猶執前詞，指摘原裁定不當，求予廢
    棄另為裁定，為無理由，應予駁回。
五、據上論結，本件抗告為無理由，依消費者債務清理條例第15
    條、民事訴訟法第495條之1第1項、第449條第1項、第95條
    、第78條，裁定如主文。
中    華    民    國    98    年    7    月  29     日
                  民事第二庭審判長法  官  許秀芬
                                  法  官  王邁揚
                                  法  官  涂秀玲
以上正本係照原本作成
本裁定不得再抗告
中    華    民    國    98    年    7    月    29    日
                              書  記  官  鐘麗芳


司法院資訊處製作；財團法人民間司法改革基金會備份。
